【裁判字號】    97,簡上,277
【裁判日期】    980320
【裁判案由】    給付票款
【裁判全文】
臺灣臺中地方法院民事判決             97年度簡上字第277
號
上  訴  人  甲○○
訴訟代理人  張右人    律師
被上訴人    乙○○
訴訟代理人  楊振芳    律師
上列當事人間請求給付票款事件，上訴人對於中華民國97年8月
22日本院臺中簡易庭96年度中簡字第6883號第一審簡易判決提起
上訴，經本院於民國98年3月6日言詞辯論終結，判決如下：
    主    文
上訴駁回。
第二審訴訟費用新臺幣肆萬零捌佰伍拾貳元由上訴人負擔。
    事實及理由
壹、被上訴人起訴主張：
  一、伊執有上訴人所簽發發票日為民國96年2月15日，票面金
      額新台幣（下同）5,150,000元，付款行為合作金庫銀行
      中權分行，票號：HV0000000號之支票乙紙（下稱系爭支
      票），經原告於96年9月17日為付款之提示，竟因存款不
      足遭退票而未獲兌現，爰本於票據之法律關係請求上訴人
      給付其中尚未清償之2,650,000元及自96年9月17日起至清
      償日止，按法定利率即年利率6%計算之利息。
  二、對於上訴人之抗辯陳述略以：
      上訴人對於被上訴人及訴外人周明烜，向臺灣彰化地方法
      院檢察署提出詐欺、偽造有價證券、擄人勒贖及恐嚇告訴
      ，均經不起訴處分確定在案（台灣高等法院台中分院檢察
      署97年度上聲議字第2036號處分書參照）。刑事偵查程序
      中已經調查、認定兩造間確有合夥經營漁貨事業及資金往
      來關係，足證上訴人所辯遭脅迫填寫系爭支票到期日、被
      上訴人超逾授權範圍填寫系爭支票面額（即系爭支票係屬
      偽造），及兩造間無基礎原因關係，被上訴人無對價或以
      不相當對價取得系爭票據，均不足採信。
貳、上訴人則辯稱略以：
    上訴人交付系爭支票予被上訴人時確實未記載日期及金額，
    嗣票據上之發票日部分，係上訴人遭周明烜脅迫而填載，故
    系爭支票係無效之票據，且係被上訴人偽造之有價證券。又
    系爭支票欠缺基礎原因關係，係被上訴人無對價或以不相當
    對價取得，上訴人不負發票人之責任。並聲明：請求廢棄原
    判決，並駁回被上訴人在第一審之訴。
參、本件關鍵爭點：
  一、系爭支票是否由被上訴人偽造？被上訴人有無使周明烜脅
      迫上訴人在系爭支票上填載發票日？
  二、系爭支票是否欠缺原因關係？被上訴人是否無對價或以不
      相當對價取得系爭支票？
肆、本院得心證之理由：
  一、按當事人主張有利於己之事實者，就其事實有舉證之責任
      。民事訴訟法第277條本文定有明文。
  二、上訴人雖抗辯系爭支票交付被上訴人時，尚未記載日期及
      金額，亦未授權被上訴人填載，為無效之票據，被上訴人
      擅自填載金額5,150,000元，兩造間並無票據原因關係存
      在云云。被上訴人否認上情，凡此均為有利於上訴人之事
      實，自應由上訴人舉證證明。經查，系爭支票日期96年2
      月15日係上訴人以手寫方式所填載，業據上訴人於台灣彰
      化地方法院檢察署之告訴狀內所自承，上訴人雖稱系爭支
      票日期係受周明烜脅迫所填云云，惟證人周明烜於原審到
      庭否認有何脅迫之情事，陳稱：「我（即證人周明烜）追
      問他（即上訴人）這張票（即系爭支票）是否他那時跟被
      原告（即被上訴人）共同做生意的票，他說是，我就問他
      那這要如何處理，因為我有借錢給原告，他就要開四張票
      給我慢慢還，他就當場（95年7月）開了四張本票（9 、
      10、11、12月）給我，因為他只是開本票給我，所以這張
      支票我還是沒有還他。後來他付了9、10月本票的錢給我
      ，11月份被告就沒有給我錢，我去找他，他說要在96年2
      月15日前拿出錢來還，所以他說要在支票上押日期，若11
      月份還沒付的話，就拿這張支票去存入銀行兌現」、「我
      去找他過三次，他就說5,150,000元的150,000元不要算，
      就算5,000,000元，所以他就開4張本票給我」「（問他有
      付一次1,000,000元、1,500,000元是否你去跟被告拿的？
      ）是被告拿過來給我的，他拿現金，但是他沒有拿到足額
      的錢，1,000,000元實際是拿850,000元，1,500,000元實
      際是拿1,250,000元而已」等語（詳見原審97年5月28日言
      詞辯論筆錄），可知上訴人與周明烜見面多次，除填載系
      爭支票日期外，尚簽發本票4張予周明烜，再將款項交付
      周明烜，如上訴人確係遭周明烜脅迫，豈有一再與周明烜
      聯絡而未報警，甚至並未指訴周明烜有使用任何武力或兇
      器，參以上訴人對周明烜提出擄人勒贖及恐嚇告訴，亦經
      台灣彰化地方法院檢察署檢察官不起訴處分，有上開檢察
      署檢察官96年度偵字第5849、5850號不起訴處分書影本附
      卷可稽，上訴人聲請再議亦遭駁回而確定在案，此亦有被
      上訴人提出之臺灣高等法院臺中分院檢察署97年度上聲議
      字第2036號處分書附卷可證。上訴人辯稱：伊遭周明烜脅
      迫而填載系爭支票日期云云，自非可採。
  三、又關於上訴人所辯，被上訴人超逾授權範圍而填載金額於
      系爭支票一節，亦於同上不起訴處分書及駁回再議聲請之
      處分書中認定非屬實在，且上訴人此一抗辯與另一抗辯（
      兩造間全無基礎原因關係）自相矛盾，顯係臨訟卸責之詞
      ，不足憑採。
  四、上訴人雖否認兩造合夥經營漁貨，辯稱：上訴人介紹被上
      訴人經銷漁貨，被上訴人欠漁貨公司款項，上訴人為被上
      訴人墊付1,000,000元之漁貨款項，經向被上訴人催討，
      被上訴人向上訴人表示要借票去調現，上訴人遂交付系爭
      空白票據，被上訴人竟於系爭支票填載面額5,150,000元
      云云。經查，被上訴人主張兩造約定合夥經營漁貨生意，
      並未訂立書面合夥契約，其間上訴人僅交付金額100萬元
      之支票乙紙，清償積欠訴外人鱺揚有限公司之漁貨款項，
      上訴人始終未拿出應出之資金，迄95年5、6月間因被上訴
      人已無力籌措資金，強力要求上訴人出資，上訴人始提出
      其妻與訴外人張登文所訂之不動產買賣契約影本及系爭支
      票，並授權被上訴人計算上訴人應出資金額後填載於系爭
      支票等情，業據提出上開不動產買賣契約影本為憑，核與
      上訴人於台灣彰化地方法院檢察署偵訊時自承：「（問：
      你（即上訴人）有無與被告（即被上訴人乙○○）約定合
      夥投資進口漁業？）答：本來是有談，但是後來沒有打契
      約，後來我（即上訴人）有跟他（即被上訴人）講，他都
      沒有帳給我，所以我太太不願意出錢」等語相符（詳見臺
      灣彰化地方法院檢察署96年度交查字第35號偵查卷宗第41
      頁至第42頁），亦與上訴人自承交付面額1,000,000元之
      支票1紙予鱺揚有限公司一節相符，是以被上訴人上開主
      張，應堪採信。上訴人辯稱被上訴人為償還上訴人代墊予
      鱺揚有限公司1,000,000元漁貨款，向上訴人調借系爭支
      票云云，與常理不合，蓋被上訴人縱然借到1,000,000元
      交付上訴人，上訴人同時須背負支票債務1,000,000元，
      上訴人並未因此獲得任何被上訴人清償之款項或利益。況
      且，果上訴人交付系爭支票係因被上訴人調借1,000,000
      元所需，金額既已明確，上訴人交付支票時即可填載金額
      完畢，何以交付未填載金額之系爭支票？又被上訴人並非
      從事土地交易買賣之人，上訴人辯稱因為要看有沒有比較
      高價格可以賣，而交付不動產買賣契約影本予被上訴人云
      云，亦與常情不合。系爭支票上之金額如非上訴人授權被
      上訴人填載，並經上訴人同意，上訴人當不致於在被上訴
      人填載金額完成後，再加填載日期，並依據系爭支票金額
      另簽發4紙本票交付訴外人周明烜，且已兌現其中2張本票
      ，是以上訴人辯稱：伊未授權被上訴人填載金額，及系爭
      支票原因關係不存在云云，均無可採。
  五、所謂空白授權票據，係指票據行為人，以留由他人或執票
      人日後補充填載之意思，於簽名票據時，特意不記載票據
      必要記載事項之全部或一部，所發行之未完成票據。故空
      白票據，雖票據上欠缺絕對應記載事項，以發票人基於某
      種原因關係上之理由有意留白授權他人補充填載，與單純
      票據上欠缺絕對應記載事項者，並不相同，因之空白票據
      非無效票據，惟在被授權之他人補充填載完成前，不能認
      為票據，於被授權之他人補充填載完成後，即與一般票據
      無異。上訴人交付系爭支票既授權被上訴人填載金額，並
      經上訴人補充填載日期完成，已如前述，則系爭支票自屬
      有效。上訴人主張系爭支票為無效票據，被上訴人取得系
      爭支票係惡意詐欺取得，無對價關係，及系爭票據原因關
      係不存在等抗辯事由，對抗為執票人之被上訴人，均無可
      採，上訴人拒絕給付票款，即屬無據。
  六、末按在票據上簽名者，依票上所載文義負責；發票人應照
      票據文義擔保支票之支付；執票人向票據債務人行使追索
      權時，得請求自為付款提示之日或到期日起之利息，如無
      約定利率者，依年利率6%計算，分別為票據法第5條第1項
      、第126條、第133條所明定。從而，被上訴人依票據關係
      ，請求上訴人應給付系爭票面金額中尚未清償部分，即
      2,650,000元及自96年9月17日起至清償日之按年利率6%計
      算之利息，為有理由，應予准許。
  七、原審據以判命上訴人如數給付並依職權宣告假執行，經核
      於法並無不合，上訴人上訴仍執陳詞指摘原判決違誤，求
      予廢棄改判駁回被上訴人在原審之訴，為無理由，應予駁
      回其上訴。
  八、因本案事證已臻明確，兩造其餘主張陳述及所提之證據，
      均毋庸再予審酌論斷，附此敘明。
伍、結論：
    本件上訴為無理由，依民事訴訟法第436條之1第3項、第449
    條第1項、第78條，判決如主文。
中    華    民    國    98    年    3    月     20    日
                  民事第三庭審判長  法  官  林洲富
                                    法  官  許石慶
                                    法  官  曹宗鼎
上正本係照原本作成。
如不服本判決，僅得於收受本判決送達後20日內，以適用法規顯
有錯誤為理由，向本院提出上訴狀（須附繕本），須本院許可受
始得再上訴，前項許可以原判決所涉及法律見解具有原則上重要
性者為限。
中    華    民    國    98    年    3    月     20    日
                                    書記官  黃惠閔


司法院資訊處製作；財團法人民間司法改革基金會備份。
